【裁判字號】    99,重再,5
【裁判日期】    990608
【裁判案由】    遷讓房屋等
【裁判全文】
臺灣高等法院民事判決                   99年度重再字第5號
再審原告    丙○○
            乙○○
            甲○○
共      同
訴訟代理人  劉貞鳳律師
複  代理人  簡靖芬律師
再審被告    國防部軍備局
法定代理人  丁○○
訴訟代理人  李志澄律師
複  代理人  林美伶律師
上列當事人間遷讓房屋等事件，再審原告對於中華民國97年6月
24日本院96年度重上更(一)字第163號判決及97年11月6日最高法院
97年度台上字第2343號確定判決，提起再審之訴，本院於99年5
月18日言詞辯論終結，判決如下：
    主  文
再審之訴駁回。
再審訴訟費用由再審原告負擔。
    事實及理由
一、程序方面：
  (一)按再審之訴，專屬為判決之原法院管轄。對於審級不同之法
    院就同一事件所為之判決，提起再審之訴者，專屬上級法院
    合併管轄。但對於第三審法院之判決，係本於第496條第1項
    第9款至第13款事由，聲明不服者，專屬原第二審法院管轄
    ，民事訴訟法第499條定有明文。本件再審原告以民國97年6
    月24日本院96年度重上更(一)字第163號判決（下稱本院第163
    號確定判決）、97年11月6日最高法院97年度台上字第2343
    號確定判決（下稱最高法院第2343號確定判決），具民事訴
    訟法第496條第1項第13款所定之再審事由，提起本件再審之
    訴，依上開規定，應由本院專屬管轄。
  (二)次按再審之訴，應於30日之不變期間內提起。前項期間，自
    判決確定時起算，判決於送達前確定者，自送達時起算；其
    再審之理由發生或知悉在後者，均自知悉時起算。民事訴訟
    法第500條第1項、第2項分別定有明文。查再審原告主張伊
    於99年2月1日收到未經斟酌之證物即再審原證三（98年4月6
    日國防醫學院列管一般職務宿舍借用管理作業規定）、再審
    原證四（97年10月9日國防部軍醫局一般職務宿舍借用管理
    要點）、再審原證五（97年7月18日國防部宿舍借用管理要
    點），而於99年3月1日具狀提起本件再審之訴，係符合民事
    訴訟法第500條第2項所定之30日不變期間等語，並提出全球
    托運契約單（見本院卷9頁）為證，是本件再審之訴並未逾
    30日不變期間，合先敘明。
二、再審原告主張：
  (一)伊前因任職於國防醫學院，而與該院合意依當時有效存在之
    文令及規定，向該院借用位於台北市○○路○段24巷5弄18號
    3、4樓及同弄59號之官舍（下稱系爭房屋），約定至伊及伊
    配偶亡故後始遷離，詎系爭官舍之管理機關即再審被告竟於
    伊退休、退伍後，主張自國防醫學院受讓取得對伊之系爭房
    屋返還請求權，訴請伊遷離系爭房屋，經台灣台北地方法院
    於95年6月16日以92年度重訴字第1911號判決、本院於96年
    2月13日以95年度重上字第401號判決駁回再審被告之訴，再
    審被告不服，提起上訴，經最高法院於96年8月16日以96年
    度台上字第1778號判決發回本院更審，詎本院第163號確定
    判決竟以「國防醫學院制定管理實施規定，目的既在於職務
    官舍之管理，關於賦予借住人利益部分，顯係為其行政管理
    之恩惠，應屬行政裁量權之範圍，被上訴人（即再審原告）
    又未舉證證明上訴人（即再審被告）將之列為使用借貸契約
    之內容，自無拘束使用借貸契約當事人之效力」、「被上訴
    人等因任職於國防醫學院，獲配置系爭房屋，既已獲輔導購
    宅或自所任職之國防醫學院退伍、退休，自應依『國軍特定
    職務官舍借宿管理要點』之規定，由系爭房屋遷讓，將系爭
    房屋返還予上訴人」為由，改判伊應遷出返還系爭房屋，並
    給付不當得利予再審被告，並經最高法院第2343號確定判決
    駁回伊上訴而確定。
  (二)惟依國防醫學院以98年4月16日國醫管理字第0980002757號
    令核定之「國防醫學院列管一般職務宿舍借用管理作業規定
    」（再審原證三）之附件2-1「國防醫學院列管『學人新村
    』一般職務官舍借用契約」，其首段記載「乙方（即借用人
    ）已詳加閱讀「國防醫學院列管一般職務宿舍借用管理作業
    規定」遵行並瞭解相關權利義務，向貸與人借用後開宿舍使
    用」，可知借用人就借用職務宿舍，向來悉依借用宿舍當時
    有效存在之職務宿舍借用管理作業規定，與貸與機關間達成
    使用借貸契約之合意，該職務宿舍借用管理作業規定顯係使
    用借貸契約內容之一部分。再審原證四附件2第8條、再審原
    證五附件二之2首段記載，亦可獲致相同結論。最高法院第2
    343號確定判決竟認為該職務宿舍借用管理作業規定中，有
    關借用人終身借用職務宿舍利益部分，係貸與機關行政裁量
    之範圍，非使用借貸契約之內，並無拘束使用借貸契約當事
    人之效力，其認定顯然與事實不符。
  (三)再審原證四、再審原證五均為前訴訟程序最高法院於97年11
    月6日作成本案確定判決前已存在，符合司法院院字第1291
    號解釋所認之「於判決確定前業已存在而於判決確定後發現
    之可受較有利益裁判之證物」，再審原證三雖係國防醫學院
    於98年4月16日始核定，惟其內容係根據再審原證四作成，
    亦屬民事訴訟法第496條第1項第13款之證物。另再審原告甲
    ○○係依85年5月30日「國防醫學院職務宿舍借住管理實施
    規定」，自86年3月14日起向國防醫學院借用職務宿舍，有
    國防醫學院核發之證明書可證，皆不應受嗣後所頒訂之文令
    影響，即國防部於87年8月7日令頒之「國軍特定職務官舍借
    住管理要點」第5條第3項固修改借用人借住官舍之期限，惟
    該管理要點既在使用借貸契約成立後始頒布，伊並未明示同
    意之情形下，故該管理要點對伊並不生效力，再審被告不得
    請求伊遷出返還系爭房屋及給付不當得利。爰依民事訴訟法
    第496條第1項第13款之規定，提起再審之訴，求為命：(一)最
    高法院第2343號確定判決、本院第163號確定判決關於不利
    於再審原告之部分廢棄。(二)上開廢棄部分，再審被告在第一
    審之訴及假執行之聲請均駁回。
三、再審被告則以：前揭原確定判決已依審理之結果，判認再審
    原告係於78年7月7日前獲配系爭房屋，前述85年間頒布之「
    實施規定」不可能列入兩造使用借貸契約之內容，事後國防
    部復於87年8月7日令頒「國軍特定職務官舍借宿管理要點」
    ，依行政程序法第161條之規定，有拘束再審原告之效力，
    從而認再審原告既已退伍、退休而離職，且已另獲輔導購宅
    ，自無理由繼續占住系爭宿舍，直至再審原告夫妻均死亡止
    ，前揭原確定判決並無事實認定錯誤之處，亦無適用法規錯
    誤之情形。又再審原告所謂未經斟酌之證物，乃係於判決確
    定之後所核定之宿舍借用規定，該等規定並非所謂「證物」
    ，至多僅屬判決確定後發生頒布新規定之情形，況該規定亦
    未將再審原告所主張之可借用至配偶亡故之情形列入，亦無
    經斟酌後可使再審原告獲致較有利益之裁判，並不符合民事
    訴訟法第496條第1項第13款之規定等語，資為抗辯。求為命
    駁回再審原告之訴。
四、按當事人發現未經斟酌之證物或得使用該證物者，以如經酌
    可受較有利益之裁判者為限，始得提起再審之訴，民事訴訟
    法第496條第1項第13款定有明文。另所謂當事人發見未經斟
    酌之證物，係指前訴訟程序事實審之言詞辯論終結前已存在
    之證物，因當事人不知有此，致未經斟酌，現始知之者而言
    。若在前訴訟程序事實審言詞辯論終結前，尚未存在之證物
    ，本無所謂發見，自不得以之為再審理由（最高法院29年上
    字第1005號判例參照）。經查：再審原告主張未經原確定判
    決斟酌之證物即「國防醫學院列管一般職務宿舍借用管理作
    業規定」（再審原證三）、「國防部軍醫局一般職務宿舍借
    用管理要點」（再審原證四）、「國防部宿舍借用管理要點
    」（再審原證五），分別係國防醫學院以98年4月16日國醫
    管理字第0980002757號令核定、國防部軍醫局以97年10月9
    日國醫管理字第0970007030號令頒、國防部以97年7月18日
    國備工營字第0970008508號令頒，此有上開作業規定、管理
    要點附卷可稽（見本院卷13頁至36頁），惟本院第163號遷
    讓房屋等訴訟係於97年6月10日言詞辯論終結，業經本院調
    閱上開卷宗查明屬實，是再審原告所謂之發見未經斟酌之「
    證物」均係在原確定判決事實審言詞辯論終結（97年6月10
    日）後，始由國防醫學院、國防部軍醫局、國防部核定（頒
    布）之作業規定或管理要點，並非於原確定判決事實審言詞
    辯論終結前已存在，原確定判決本即無從斟酌，故與民事訴
    訟法第496條第1項第13款所規定之「證物」要件不符。本件
    再審原告指摘原確定判決漏未斟酌上開證物，具民事訴訟法
    第496條第1項第13款之再審事由云云，洵無足取。
五、從而，再審原告主張原確定判決具民事訴訟法第496條第1項
    第13款之再審事由，提起本件再審之訴，請求廢棄最高法院
    第2343號確定判決、本院第163號確定判決對再審原告不利
    之部分，並駁回再審被告在第一審之訴及假執行之聲請云云
    ，為無理由，不應准許。
六、本件事證已臻明確，兩造其餘攻擊防禦方法及立論之證據資
    料，均經本院審酌後，對判決結果不生影響，爰無庸逐一論
    述，併此敘明。
七、據上論結，本件再審之訴為無理由，依民事訴訟法第78條、
    第85條第1項前段，判決如主文。
中    華    民    國    99    年    6     月    8     日
                  民事第十六庭
                      審判長法  官  王聖惠
                            法  官  謝碧莉
                            法  官  呂淑玲
正本係照原本作成。
上訴人如不服本判決，應於收受送達後20日內向本院提出上訴書
狀，其未表明上訴理由者，應於提出上訴後20日內向本院補提理
由書狀（均須按他造當事人之人數附繕本）上訴時應提出委任律
師或具有律師資格之人之委任狀；委任有律師資格者，另應附具
律師資格證書及釋明委任人與受任人有民事訴訟法第466條之1第
1項但書或第2項（詳附註）所定關係之釋明文書影本。
中    華    民    國    99    年    6     月    8     日
                            書記官  明祖全
附註：
民事訴訟法第466條之1（第1項、第2項）：
對於第二審判決上訴，上訴人應委任律師為訴訟代理人。但上訴
人或其他法定代理人具有律師資格者，不在此限。
上訴人之配偶、三親等內之血親、二親等內之姻親，或上訴人為
法人、中央或地方機關時，其所屬專任人員具有律師資格並經法
院認為適當者，亦得為第三審訴訟代理人。

司法院資訊處製作；財團法人民間司法改革基金會備份。
